【裁判字號】    88,訴,2052
【裁判日期】    900131
【裁判案由】    商業會計法等
【裁判全文】
臺灣板橋地方法院刑事判決                        八十八年度訴字第二五二號
    公  訴  人  臺灣板橋地方法院檢察署檢察官
    被      告  丙○○
右列被告因違反稅捐稽徵法案件，經檢察官提起公訴（八十七年度偵字第二四二二三
八號），本院判決如左：
    主  文
丙○○商業負責人連續以明知不實之事項，而填製會計憑証，處有期徒刑參月，如易
科罰金，以參佰元折算壹日；緩刑貳年。
    事  實
一、丙○○係設於台北縣三重市○○○路六十九號三樓久豐鷹架有限公司（下稱久豐
    公司）之實際負責人（名義負責人為湯秀貞，業經不起訴處分確定），為商業會
    計法所稱之商業負責人，亦以填發各類所得扣繳及免扣繳憑單及營利事業所得稅
    結算申報書為其附隨業務，為從事業務之人。民國（下同）八十三年間，久豐公
    司因承包位於苗栗縣竹南鎮、桃園縣南崁鄉等處工程，將部分工程轉包與工頭丁○○（已處分不訴）承攬後，丙○○明知丁○○承包前開工程應係自行僱工、發
    放工資及申報營利事業所得稅，於請領工程款時，應自行出具普通收據，並明知
    乙○○、甲○○並未在與眾公司任職支領工資，竟與丁○○約定稅捐由久豐公司
    申報，且基於概括犯意，於八十四年三月間，囑不知情之久豐公司會計人員根據
    丁○○所提供之薪資表，連續虛偽登載乙○○、甲○○分別於八十三年間自久豐
    公司受領薪資各新台幣（以下同）二十四萬九千六百元元，於其業務上附隨作成
    之扣繳憑單及免扣繳憑單，並據以製作久豐公司八十三年度營利事業所得稅扣結
    算申報書，進而囑不知情之公司會計人員持該扣繳憑單於八十四年三月間，向台
    北縣稅捐稽徵處及財政部台灣省北區國稅局申報久豐公司八十三年度之營利事業
    所得稅，而行使該等業務上登載不實之文書，足以生損害於乙○○、甲○○本人
    及稅捐稽徵機關對於核課營利事業所得稅之正確性。
二、案經臺灣板橋地方法院檢察署檢察官簽分偵辦。
    理  由
一、訊據被告丙○○，固坦承囑咐不知情之久豐公司會計製作扣繳憑單及免扣繳憑單
    ，並據以製做久豐公司八十三年度營利事業所得稅結算申報書而持以報稅之事實
    ，但否認有違反稅捐稽徵法及偽造文書犯行，辯稱依一般臨時工領取工資之慣例
    ，均由營造公司或承包商委託工頭僱請工人為其完成工作，再由工頭領取工資轉
    發給各臨時工，同時由臨時工提供身分證及印章供支付工資之公司行號申報薪資
    支出充為成本憑證及製作扣繳憑單，本件丁○○亦係受欠豐公司之委託僱請工人
    ，並代其他臨時工向與眾公司領取工資，久豐公司確有支出前揭薪資，自無違反
    稅捐稽徵法及偽造文書犯行云云。
二、惟查：
（一）右揭事實，除據被告坦承外，並經被害人乙○○、甲○○指述在卷，並有扣繳
      憑單、免扣繳憑單、切結書、送貨單、員工薪金及陳添於竹南、南崁工作之請
      款明細、甲○○八十三年度之各類所得扣繳及免扣繳憑單及財政部台灣省北區
      國稅局綜合所得稅核定通知書各一紙、乙○○八十三年度之各類所得扣繳及免
      扣繳憑單及台灣地區營利事業及扣繳單位稅籍資料各一紙在卷可憑；
（二）被告既明知其與承包工頭丁○○間係承攬關係，而乙○○、甲○○並非久豐公
      司之員工，即應由丁○○出具普通收據或發票，據以報稅（如此稅捐機關才可
      以對丁○○課徵營利事業所得稅），乃被告竟將乙○○、甲○○之薪資列為久
      豐公司之經營成本（實為丁○○之經營成本），其有明知不實之事項，而填製
      會計憑証之犯意甚明，被告所辯，不足採信，其罪證明確，犯行洵堪認定，應
      予依法論科。
三、按公司內部製作之扣繳憑單係屬商業會計法第十五條第一款之原始憑証，有經濟
    部八十六年六月四日經（86）商字第八六二一０八０五號函在卷可憑，被告為商
    業負責人，以明知不實之事項，連續填製扣繳憑單，並持扣繳憑單申報營利事業
    所得稅，核其所為，係犯刑法第二百十六條、二百十五條之行使業務上登載不實
    文書罪及修正前商業會計法第六十六條第一款之罪。
（一）被告所為多次製作扣繳憑單及免扣繳憑單、營利事業所得稅結算申報書而持以
      報稅之行為，時間緊接，所犯罪名相同，顯係出於概括之犯意為之，為連續犯
      ，應依刑法第五十六條之規定以一罪論，並加重其刑。
（二）被告於行為（八十四年三月）後，商業會計法業將舊法第六十六條商業負責人
      以明知不實之事項，而填製會計憑証之處罰，更改條次為七十一條，並將刑度
      由五年以下有期徒刑、拘役、或一萬元以下罰金，提高為五年以下有期徒刑、
      拘役、罰金或科或併科新台幣十五萬元以下之罰金，並於八十四年五月十九日
      修正公布，於公布次日施行，經比較新舊法結果，以適用修正前之商業會計法
      第六十六條第一款規定，對被告較為有利，爰依刑法第二條第一項但書規定，
      適用修正前商業會計法第六十六條第一款論處。
（三）被告連續於業務上登載不實之低度行為，為行使業務上登載不實文書之高度行
      為所吸收，不另論罪；又行使業務上登載不實文書罪及連續違反修正前商業會
      計法第六十六條第一款之罪間，具有法規競合之關係，應依特別法之連續違反
      商業會計法第六十六條第一款之罪處斷。
（四）被告使不知情之與眾公司會計製作扣繳憑單及持以申報與眾公司營利事業所得
      稅，為間接正犯。
（五）爰審酌被告犯罪之動機、目的、手段、所生之危害及犯罪後之態度等一切情狀
      ，量處如主文所示之刑。
（六）被告於行為（八十四年三月）後，刑法第四十一條規定已修正為「犯最重本刑
      為五年以下有期徒刑之罪，而受六個月以下有期徒刑或拘役之宣告，因身體、
      教育、職業、家庭之關係或其他正當事由，執行顯有困難者，得以一元以上三
      元以下折算一日，易科罰金。但確因不執行所宣告之刑，難收矯正之效或難以
      維持法秩序者，不在此限。」（於九十年一月十日公布，於同年月十二日生效
      ），被告於犯罪後，法律業已變更，且修正後之法律有利於被告，自應依新法
      諭知易科罰金之折算標準。
（七）又被告前未曾受有期徒刑以上刑之宣告，有台灣高等法院檢署處刑案紀錄簡覆
      表在卷可稽，經此教訓應知警惕，當無再犯之虞，本院因認對被告所處之刑，
      以暫不執行為適當，爰併予宣告緩刑二年，以啟自新。
據上論斷，應依刑事訴訟法第二百九十九條第一項前段，修正前商業會計法第六十六
條第一款，刑法第二條第一項但書、第十一條前段、第五十六條、第四十一條、第七
十四條第一款，罰金罰鍰提高標準條例第一條前項、第二條，判決如主文。
中      華      民      國    九十      年      一      月    三十一    日
                                      臺灣板橋地方法院刑事第三庭
                                          法  官  畢乃俊
右正本證明與原本無異。
如不服本判決，應於判決送達後十日內，向本院提出上訴狀。
                                          書記官  陳怡真
中    華    民    國      九十        年    二         月      九       日
附錄本案論罪科刑法條全文
修正前商業會計法第六十六條第一款：
商業負責人，主辦及經辦會計人員，有左列各款情事之一者，處五年以下有期徒刑、
拘役或一萬元以下罰金。
  一、以明知為不實之事項，而填製會計憑証或記入帳冊者。
  二、故意使應保存之會計憑証帳簿報表滅失毀損者。
  三、意圖不法之利益，而變造會計憑証、帳冊簿報表內容，或撕毀其頁數者。
刑法第二百十六條：
行使第二百十條至第二百十五條之文書者，依偽造、變造文書或登載不實事項或使登
載不實事項之規定處斷。


司法院資訊處製作；財團法人民間司法改革基金會備份。
